臺灣高等法院臺南分院刑事裁定
110年度毒抗字第697號
抗  告  人  王國廷
上列抗告人因強制戒治案件，不服臺灣臺南地方法院民國110年8
月9日裁定（110年度毒聲字第779號），提起抗告，本院裁定如
下：
    主  文
抗告駁回。
    理  由
一、原審裁定略以：被告因施用第一級毒品海洛因，經原審法院
    以民國110年度毒聲字第519號裁定令入法務部○○○○○○○○附設
    勒戒處所○○○○○○○○附設勒戒處所）執行觀察、勒戒後，經評
    估結果，認有繼續施用毒品之傾向，有該所民國110年8月4
    日南所衛字第11000065740號函送之有無繼續施用毒品傾向
    評估標準紀錄表暨證明書可參，檢察官依毒品危害防制條例
    第20條第2項後段規定，聲請裁定令被告入戒治處所施以強
    制戒治，應予准許，因而裁定：被告令入戒治處所強制戒治
    ，其期間為6個月以上，至無繼續強制戒治之必要為止，但
    最長不得逾1年等語。
二、抗告意旨略以：
　㈠抗告人原於臺南分監執行另案，於110年6月30日收受臺灣臺
    南地方檢察署檢察官觀察勒戒處分執行指揮書，抗告人於服
    刑期間表現良好，執行觀察勒戒期間亦遵守勒戒所規定，並
    無任何違規紀錄。
  ㈡抗告人於勒戒所接受2次醫師評估，抗告人之家庭狀況正常，
    與家人關係密切，且抗告人自入所服刑後，已有約束自制能
    力，生理亦無任何毒品戒斷症狀，倘若僅憑抗告人與醫師短
    暫晤談所做之評估，並未為詳盡調查，進而認定抗告人有繼
    續施用毒品之可能，而裁定抗告人須執行強制戒治，對抗告
    人之權益實屬不公。
　㈢抗告人之「有無繼續施用毒品傾向評估手冊、評估標準紀錄
    表、傾向說明書」等相關資料，實質內容，評估及裁定標準
    ，依據為何？無從得見，如同空言泛指，顯有判決不載理由
    及違反證據法則之違背法令。
  ㈣抗告人入監所服刑已逾11個月，觀察勒戒執畢後，本刑尚有
    逾5個月須繼續執行。若依司法前科裁定強制戒治處分，可
    謂無端加諸抗告人將近1年之有期徒刑，此裁定明顯違反大
    法官釋憲精神、憲法規定，侵害抗告人人權。
  ㈤綜上，請求撤銷原審裁定，另為妥適裁定。
三、觀察、勒戒後，檢察官依據勒戒處所之陳報，認受觀察、勒
    戒人有繼續施用毒品傾向者，檢察官應聲請法院裁定令入戒
    治處所強制戒治，其期間為6個月以上，至無繼續強制戒治
    之必要為止，但最長不得逾1年，毒品危害防制條例第20條
    第2項定有明文。
　　其次，有無繼續施用毒品傾向之評估標準，法務部業於110
    年3月26日以法矯字第11006001760號函修正頒布「有無繼續
    施用毒品傾向評估標準紀錄表」、「有無繼續施用毒品傾向
    評估標準評分說明手冊」，上開評分說明手冊載明判定之原
    則：「受觀察勒戒人入所後，經過2週時間的觀察、勒戒，
    由處所及醫療人員依據其各項紀錄、資料及觀察勒戒期間之
    行為表現，加以評分。在勒戒人入所4至6週後，可再做一次
    評估以做必要之評分修正。每一大項皆有靜態因子與動態因
    子。先以靜態因子分數評分，靜態因子分數總分在60分（含
    ）以上為『有繼續施用毒品傾向』；60分以下，與動態因子分
    數相加，如果總分在60分（含）以上，為『有繼續施用毒品
    傾向』」。
　　因此，有無「繼續施用毒品傾向」，係依具體個案之臨床實
    務及相關事證等情綜合判定，有其相當之專業依據及標準，
    且涉及專門醫學，又衡酌強制戒治之目的，係為協助施用毒
    品者戒斷毒品之心癮及身癮所為之一種保安處分類型，而該
    評估標準係將與判斷有無繼續施用傾向之相關因素加以列舉
    及量化，適用於每一位受觀察、勒戒處分之人，具一致性、
    普遍性、客觀性，以利執法者判定受勒戒人有無繼續施用毒
    品傾向，倘其評估由形式上觀察，無擅斷或濫權等明顯不當
    情事，法院應予尊重。
四、經查：抗告人前因施用第一級毒品案件，經原審法院以110
    年度毒聲字第519號裁定應送勒戒處所觀察、勒戒後，入勒
    戒處所執行觀察、勒戒，經勒戒處所臺南看守所附設勒戒處
    所專業人員於110年7月20日考評結果，評定抗告人：「前科
    紀錄與行為表現」為21分、「臨床評估」為37分、「社會穩
    定度」則為5 分；若以動、靜態因子區分，其中「動態因子
    」為7分、「靜態因子」為56分，總計63分，故而判定抗告
    人有繼續施用毒品之傾向，有上開勒戒處所110年7月20日「
    有無繼續施用毒品傾向證明書」及「有無繼續施用毒品傾向
    評估標準紀錄表」在卷可參（毒偵卷第32頁以下），評估之
    各項配分計算及總分無誤，亦無擅斷或濫權等明顯不當，並
    無不合。
五、抗告人雖執前詞爭執，惟查：
  ㈠抗告人抗告意旨所稱：其在所內表現良好、與家人關係良好
    等節，經核在上開評分項目中，均已列入對抗告人有利的評
    分當中。
　㈡依「有無繼續施用毒品傾向評估標準紀錄表」，判斷標準包
    含：前科紀錄與行為表現，臨床評估，社會穩定度（均含靜
    態因子、動態因子），其施用傾向之判斷，觀察勒戒期間之
    臨床表現、觀察勒戒前之前科紀錄及行為表現、觀察勒戒後
    之社會，均一併評估；而前科紀錄僅其中2項，且上開法務
    部110年3月26日修正後的評估標準，有關犯罪前科的各項評
    估已調整為上限10分，因此並非單憑司法前科據為有施用毒
    品傾向之唯一依據。
  ㈢法務部制定之「有無繼續施用毒品傾向評估標準評分說明手
    冊」、「有無繼續施用毒品傾向評估標準紀錄表」所列各項
    靜態因子、動態因子之細目外，並有各細目之配分、計算及
    上限，且均係勒戒處所醫師及相關專業知識經驗人士（社工
    、社工師），依據其臨床實務及具體事證，在執行觀察、勒
    戒期間，依其本職學識，據判斷準則分別評估抗告人之前科
    紀錄與行為表現、臨床評估、社會穩定度所為之綜合判斷，
    具有科學驗證所得之結論，足徵該勒戒處所綜合評分者係依
    個案之臨床實務及具體事證，判定有繼續施用毒品傾向，斷
    非僅由評估之醫師所得主觀擅斷。
  ㈣依毒品危害防制條例第20條第2項強制戒治期滿，應即釋放，
    由檢察官為不起訴之處分，該條例第23條第1項定有明文；
    強制戒治之目的，係為協助施用毒品者戒斷毒品之心癮及身
    癮所為之保安處分，取代起訴判刑之刑罰手段，並非因此多
    出一年之刑期。
六、綜上，原審法院依據檢察官之聲請，依毒品危害防制條例第
    20條第2 項規定，裁定被告令入戒治處所施以強制戒治，其
    期間為6 個月以上，至無繼續強制戒治之必要為止，但最長
    不得逾1 年，經核並無不合。被告仍執上開事由提起抗告，
    指摘原裁定不當，非有理由，應予駁回。
據上論斷，依刑事訴訟法第412 條，裁定如主文。
中　　華　　民　　國　　110 　年　　8 　　月　　30　　日
                  刑事第五庭    審判長法  官  蔡廷宜  
                                      法  官  林坤志
                                      法  官  蔡川富 
以上正本證明與原本無異。
不得再抗告。
　　　　　　　　　　　　　　　　　　　書記官  黃心怡
中　　華　　民　　國　　110 　年　　8 　　月　　30　　日